臺灣桃園地方法院民事判決　九十一年度重訴字第一一八號
　　原　　　告　甲○○
　　原　　　告　丙○○○
　　訴訟代理人　乙○○
右當事人間損害賠償事件，經本院刑事庭移送前來，本院判決如左：
    主    文
被告應給付原告甲○○新台幣壹佰壹拾柒萬伍仟壹佰陸拾肆元，給付原告丙○○○新
台幣貳拾伍萬柒仟玖佰捌拾伍元，及均自民國九十年六月二十二日起至清償日止，按
年息百分之五計算之利息。
原告其餘之訴駁回。
訴訟費用由被告負擔四分之一，由原告甲○○負擔四分之一，餘由原告丙○○○負擔
。
    事    實
甲、原告方面：
壹、聲明：被告應給付原告甲○○新台幣（下同）四百零四萬一千七百九十四元，給
    付原告丙○○○一百五十一萬八千五百五十元，及均自起訴狀繕本送達翌日起至
    清償日止，按年息百分之五計算之利息。
貳、陳述：
一、被告於民國（下同）九十年一月九日七時，駕駛車牌號碼七Ｇ─四一三七號自用
    小客車，沿桃園縣楊梅鎮○○路由新屋往楊梅方向行駛，於行經楊新路四段二八
    五號前無號誌交岔路口時，原應注意車前狀況並隨時採取必要之安全措施，及駕
    駛車輛應依規定速限行駛，而依當時情形，又無不能注意情事，竟疏於注意貿然
    以時速八十公里以上高速行駛，撞及當時行駛於右前方欲行左轉，由原告甲○○
    所騎乘後載丙○○○之車牌號碼ＩＵＦ─九三八號重型機車，致原告甲○○受有
    頭部外傷併腦震盪、左脛腓骨骨折之傷害，原告丙○○○則受有左脛腓骨開放性
    骨折之傷害。被告並因此一過失傷害原告之犯罪行為，遭法院判處有期徒刑四月
    確定。按因故意或過失，不法侵害他人權利者，負損害賠償責任，民法第一百八
    十四條定有明文。本件被告疏未注意車前狀況，且超速行駛，致原告受有傷害，
    自應對原告負損害賠償責任。
二、按不法侵害他人身體或健康者，對被害人因此喪失或減少勞動能力或增加生活上
    需要時，應負損害賠償責任；不法侵害他人身體、健康、名譽或自由者，被害人
    雖非財產上損害，亦得請求賠償相當金額。民法第一百九十三條第一項、第一百
    九十五條第一項亦有明文。原告因被告之過失傷害行為，受有下列損害，分述如
    下：
（一）醫療與看護費用：原告甲○○、丙○○○受傷後至林口長庚醫院住院並門診多
      次，嗣又轉往育源堂中醫診所、信彰中醫診所、國生中醫診所治療各用去醫療
      費六萬一千一百八十二元、一萬八千五百五十元，又原告二人因傷需要隨身看
      護，乃於九十年五月起至九十一年三月止，申請外勞看護，計支出看護費二十
      二萬元。
（二）停止工作之損害：原告甲○○從事農耕工作，含自己所有及親戚委託耕種土地
      面積達二點八公頃，農暇之餘並從事裝潢工工作，因傷治療與復健期間，計需
      三年始能完全恢復，此段期間無法工作之損害，農耕部分，以原告土地每公頃
      有六千公斤稻穀產量，依行政院農業委員會公告收購公糧稻穀價格數量計算，
      三年計有一百四十三萬一千六百十二元收入損失，裝潢工部分，以每年十萬元
      計算，則受有三十萬元收入損失。另原告丙○○○，在未受傷前身兼其子乙○○、其女林錦秀所生子女之保姆，每月有二萬五千元之收入，因受傷及復健治
      療，計有一年期間無法再從事保姆工作，計受有三十萬元工作收入減少之損失
      。
（三）增加交通支出：原告等為至醫院看診，需支出交通費用，由家中至林口長庚醫
      院，來回計需支出一千五百元，至天成醫院及國生中醫診所看診來回則需支出
      三百元，至中壢市育源堂中醫診所看診來回須支出七百元，依診斷證明書計算
      看診次數，原告甲○○計支出交通費用二萬九千元。
（四）慰撫金：被告過失撞傷原告至今從未表示歉意，經過十次協調，俱未負起責任
      ，原告甲○○所受傷害重大，恐有殘廢之虞，身心嚴重受創，至原告丙○○○
      則因此次車禍傷害，生活秩序大亂，造成許多不便，原告二人迄起訴時止均尚
      未康復，爰就原告甲○○部分請求慰撫金二百萬元，就原告丙○○○部分，請
      求慰撫金一百二十萬元。
參、證據：提出聘僱外勞相關資料手冊、外勞護照及健保卡各一件、土地所有權狀影
    本七紙、土地耕作委託書三紙、甲○○八十七、八十八年度綜合所得稅各類所得
    資料清單及八十九年度、九十年度扣繳憑單各一紙、診斷證明書十紙、醫療費用
    收據九紙、照顧嬰兒委託書二紙、甲○○桃園縣楊梅鎮農會活期儲蓄存款存摺影
    本一件、甲○○傷勢照片五紙、丙○○○傷勢照片二紙、行政院農業委員會公告
    一件、計程車收據三紙、丙○○○匯款單一紙等為證，並聲請訊問證人林錦秀、
    林祺土、林保光。
乙、被告方面：
壹、聲明：駁回原告之訴。
貳、陳述：被告對於本件車禍之發生，伊有過失一節不爭執，但以在車禍後伊即有誠
    意與原告和解，並已補償原告在天成醫院就醫部分之醫療費用四萬餘元，惟原告
    所請求賠償費用過高，伊僅能負擔六十萬元等語置辯。
參、證據：天成醫院收費收據四紙為證。
丙、本院依職權調閱本院九十年度交易字第二四九號過失傷害案件刑事卷宗，並向財
    團法人長庚紀念醫院及天成醫院查詢甲○○、丙○○○於該院治療及復健恢復情
    形等事項，暨向行政院農業委員會函詢桃園地區每公頃農地稻穀產量、收購稻穀
    方式、價格、數量、近三年稻穀年平均價格等事項，及向育源堂中醫診所函查原
    告二人在該診所治療細目、價格。
    理    由
一、按起訴狀送達後，原告不得將原訴追加或變更他訴，但擴張或限縮應受判決事項
    之聲明者，不在此限。民事訴訟法第二百五十五條第一項第三款定有明文。本件
    原告起訴時原請求被告應給付原告甲○○五百三十七萬七千二百七十四元，給付
    原告丙○○○一百二十八萬元，及均自起訴狀繕本送達翌日起至清償日止，按年
    息百分之五計算之利息。嗣於本件訴訟進行中，變更請求被告給付原告甲○○四
    百零四萬一千七百九十四元，給付原告丙○○○一百五十一萬八千五百五十元，
    及均自起訴狀繕本送達翌日起至清償日止，按年息百分之五計算之利息。核其先
    後所為變更，僅係單純限縮及擴張應受判決事項聲明，為前揭法條規定之所許，
    合先敘明。
二、原告起訴主張被告於九十年一月九日七時，駕駛車牌號碼七Ｇ─四一三七號自用
    小客車，沿桃園縣楊梅鎮○○路由新屋往楊梅方向行駛，於行經楊新路四段二八
    五號前無號誌交岔路口時，原應注意車前狀況並隨時採取必要之安全措施，及駕
    駛車輛應依規定速限行駛，而依當時情形，又無不能注意情事，竟疏於注意貿然
    以時速八十公里之高速行駛，撞及當時行駛於同向右前方，欲行左轉至對向，由
    原告甲○○所騎乘後載丙○○○之車牌號碼ＩＵＦ─九三八號重型機車，致原告
    甲○○受有頭部外傷併腦震盪、左脛腓骨骨折之傷害，原告丙○○○則受有左脛
    腓骨開放性骨折之傷害等情，有原告提出診斷證明書等為證，並經本院依職權調
    閱本院九十年度交易字第二四九號刑事案卷附道路交通事故調查報告表一紙、長
    庚醫院及天成醫院出具之診斷證明書等，核閱無訛，且為兩造所不爭執，堪信為
    真實。
三、按行車速度應依標誌之規定，在郊外道路時速不得超過六十公里；行車經無號誌
    交岔路口，應減速慢行，作隨時停車之準備；又駕駛人應注意車前狀況，並隨時
    採取必要之安全措施。道路交通安全規則第九十三條第一項第一款、第四款、第
    九十四條第三項定有明文。查兩造行車方向已如前述，被告並屢於警訊、偵查及
    本院刑事庭審理中自承當時時速約六十至八十公里，於五十公尺前即見原告二人
    騎乘之機車，但因車速過快無法停止車輛，致與原告等騎乘之機車發生車禍（偵
    卷第八頁背面、第二十頁、刑事卷第十三頁）等語，則被告既領有合法駕駛執照
    ，自應恪遵上開法律規定，而依肇事路段速限為六十公里，且當時係日間、天候
    良好、道路平坦，路面無缺陷、無障礙物，視距良好，有上開刑事案卷附道路交
    通事故調查報告表可稽，被告並無不能注意情事，於駛近無號誌交岔路口時，非
    但未減速慢行，竟超速行駛且疏未注意車前狀況而肇事，其就本件車禍之發生有
    過失，自毋庸疑。另按車輛行駛至無號誌而無交通警察指揮之交岔路口，轉彎車
    應暫停讓直行車先行。道路交通安全規則第一百零二條第一項第二款亦有明文。
    查本件車禍肇事當時，原告甲○○騎乘機車搭載原告丙○○○原行駛於被告駕駛
    之自小客車右前方，正欲左轉返回對向之住家，亦為原告於刑事案件警訊、刑事
    案件審理中所不爭執（偵卷第十九頁、刑事案卷第十四頁），且依兩造不爭執真
    正之刑事案卷附道路交通事故調查報告表所示，車禍後被告所駕駛車輛停放於楊
    新路中央分向線上，原告所騎乘機車左倒於楊新路新屋往楊梅方向路旁，原告因
    遭撞受傷之血跡位置則在楊新路新屋往楊梅方向之路面邊線附近，併被告陳述其
    車輛受損部位係在右車角、右車門部位（偵卷第二十頁）等情，足見車禍當時原
    告等騎乘之機車正自路面邊線附近開始左轉，尚未達道路中心處位置，則依上開
    交通安全規則規定，原告等欲左轉應待直行車先行後始得轉彎，且依當時情形又
    無不能注意情事，則原告甲○○騎乘機車亦有過失。本件事故經本院刑事庭送台
    灣省桃園縣車輛行車事故鑑定委員會鑑定，亦認：「甲○○駕駛重機車左轉彎未
    讓直行車先行；張慶富（即被告）駕駛自小客車嚴重超速行駛且疏未注意車前狀
    況」為肇事原因，有該份鑑定意見附上開刑事案卷可參。惟被告駕駛車輛既有過
    失，其過失與車禍發生復有相當因果關係，並致原告身體受有傷害，被告且因本
    件車禍經本院九十年交易字第二四九號刑事判決判處有期徒刑四月，得易科罰金
    確定，有本院該刑事判決在卷可憑，原告對本件車禍發生雖亦同有過失，然不能
    因此解免被告過失責任之成立，原告自得依侵權行為有關法律向被告請求損害賠
    償。
四、按因故意或過失不法侵害他人權利者，負損害賠償責任；不法侵害他人之身體或
    健康者，對於被害人因此喪失或減少勞動能力或增加生活上之需要時，應負損害
    賠償責任。又不法侵害他人之身體、健康、名譽、自由、信用、隱私、貞操，或
    不法侵害其他人格法益而情節重大者，被害人雖非財產上損害，亦得請求賠償相
    當之金額。民法第一百八十四條第一項前段、第一百九十三條第一項、第一百九
    十五條第一項分別定有明文。茲就原告請求被告賠償之項目及金額，逐項審酌如
    下：
（一）醫療費用部分：原告主張原告甲○○因系爭車禍致受有頭部外傷併腦震盪、左
      脛腓骨骨折之傷害，原告丙○○○則受有左脛腓骨開放性骨折之傷害，經送醫
      治療，甲○○部分含長庚醫院、育源堂中醫診所部份，支出掛號費、病房費、
      診療費等醫療費用共六萬一千一百八十二元，丙○○○含育源堂中醫診所、信
      彰中醫診所、國生中醫診所部分，支出醫療費用計一萬八千五百五十元，並提
      出醫療費用收據九紙為證，復經本院依職權向育源堂中醫診所函查原告二人在
      該診所治療細目、價格，有該診所回覆門診醫療費用明細單二紙在卷可稽，依
      原告所受傷害及各收據載明治療費別，核屬治療之必要費用，且為被告所不爭
      執，應予准許。
（二）看護費用：按損害賠償之債，以有損害發生及有責任原因之事實，並二者之間
      有相當因果關係為成立要件，而所謂相當因果關係，係以行為人之行為所造成
      的客觀存在事實為觀察基礎，並就此客觀存在事實，依吾人智識經驗判斷，通
      常均有發生同樣損害之可能者，該行為人之行為與損害之間，始有因果關係，
      最高法院七十二年台上字第三四三三號判決、七十六年台上字第一五八號判決
      參照。查原告因本件車禍受有上開傷勢，原告甲○○於九十年一月九日至同月
      二十三日在天成醫院住院手術，復於同年一月二十六日至九十一年二月二十五
      日多次門診治療，另於九十年二月二日至長庚醫院住院治療至同年二月二十六
      日止，而原告丙○○○則於九十年一月九日至同月二十三日在天成醫院住院手
      術，自同月二十六日至九十一年二月二十五日多次門診治療，復於九十年二月
      二日至長庚醫院門診治療，而原告二人車禍後受傷住院手術及恢復期需人照顧
      約二個月，因原告甲○○上肢及右下肢活動及功能正常，原告丙○○○除受傷
      左下肢外其餘肢體功能亦正常，日常生活應可自行處理，有原告提出診斷證明
      書及天成醫院九十一年五月二日天興字第九一０五０二號函在卷可稽，則依此
      計算，原告二人應僅於手術及手術後之九十年一月至四月止，有僱請看護照顧
      之必要，惟依原告主張僱請看護時間係自九十年五月起至九十一年三月止，則
      無必要聘請看護照顧，因之，原告所主張此部分損害，係因其自己主觀考量之
      因素所致，與被告過失傷害行為間，並無相當因果關係，亦即原告所以支出此
      筆看護費用，並非因被告之過失傷害行為原告必然致生之損害，是原告請求被
      告賠償此部分看護費用即非有據，不應准許。
（三）停止工作之損害：原告主張原告甲○○從事農耕工作，含自己所有及親戚委託
      耕種土地面積達二點八公頃，農暇之餘並從事裝潢工工作，原告丙○○○，在
      未受傷前則身兼其子乙○○、其女林錦秀所生子女之保姆，每月有二萬五千元
      之收入，有原告提出土地所有權狀七紙、土地耕作委託書三紙、甲○○八十七
      、八十八年度綜合所得稅各類所得資料清單及八十九年度、九十年度扣繳憑單
      各一紙、照顧嬰兒委託書二紙、甲○○桃園縣楊梅鎮農會活期儲蓄存款存摺影
      本一件為證，並經證人林錦秀到庭證稱，其所生女兒王岳如自六個月時起，即
      交由其母親即原告丙○○○照顧，每月給丙○○○一萬二千元，其中一千元是
      超過下午六時，每二至三個小時多給五百元的加班費，現因丙○○○受傷無法
      繼續幫她照顧小孩等語，及林祺土到庭證稱，土地是他繼承而來的，剛取得時
      是他自己耕種，後因身體不好就交由原告甲○○耕種，只希望不要長草，不收
      租金，收益也歸原告等語，與證人林保光到庭證稱，地是他父親的，因從小搬
      到台北住，所以他父親就把地委託原告甲○○耕作等語，且為被告所不爭執，
      堪信為真實。至原告因本件車禍致勞動能力減損態樣及不能工作期間，經本院
      向天成醫院函詢，覆稱：「病患甲○○所喪失勞動能力約佔四肢活動率約百分
      之二十五，....，然左下肢因開放粉碎性骨折，至今還使用骨外固定器未拔除
      ，又骨髓炎癒後不良，若未經後續之適當手術，不能完全恢復功能，故不能從
      事站立、行走或負重之勞動能力約需二年。病患丙○○○其勞動能力不會喪失
      ，不能工作時間約六個月。」等語，有該院前揭函文在卷足憑，是依該函所示
      ，原告甲○○不能工作時間為二年，永久喪失之勞動力約百分之二十五，而原
      告丙○○○不能工作之時間則為半年，並無喪失勞動能力情形。又原告甲○○
      從事農耕之收入，依本院依職權向行政院農業委員會（以下簡稱農委會）函詢
      桃園地區每公頃農地稻穀產量、農委會收購稻穀方式、價格、數量等事項，農
      委會每期作辦理一次計畫與輔導收購，每公頃第一期計畫收購量為一千九百二
      十公斤，輔導收購則為一千二百公斤，第二期作計畫收購為一千四百四十公斤
      ，輔導收購則為八百公斤，收購價格每公斤梗種稻穀計畫收購二十一元，輔導
      收購十八元，至秈種稻穀每公斤各減少一元，又桃園縣近三年稻穀平均產量第
      一期作每公頃平均為五千二百八十八公斤，第二期作平均每公頃為三千五百八
      十五公斤，另稻穀價格梗種於九十年間平均價格每公斤為十八點二八元，秈種
      於九十年間平均價格則為十七點九八元，有行政院農業委員會九十一年八月二
      十六日農糧字第○九一○一四六一○三號函在卷足參，原告雖抗辯其所耕種農
      地每公頃產量均超過六千公斤云云，然並未舉證以實其說，其此部份主張自無
      理由，又原告耕種稻穀種類梗種、秈種各半，亦據原告陳明在卷，且為被告所
      不爭執，是依前開行政院農業委員會函文數據計算，原告甲○○一年不能工作
      損失耕作收入為四十六萬三千三百八十八元（計算方法詳附表一之計算式，元
      以下四捨五入），另依原告提出甲○○八十七、八十八年度綜合所得稅各類所
      得資料清單及八十九年度扣繳憑單，甲○○八十七年間裝潢工收入為六萬五千
      元，八十八年間為二十五萬元，八十九年間則為九萬四千七百五十元，每年收
      入並不固定，平均每年收入十三萬六千五百八十三元，則原告主張以每年平均
      收入十萬元計算此部份不能工作損失，尚稱公允。準此，原告甲○○部分，其
      請求三年不能工作之損失於一百二十六萬七千六百二十三元（計算式詳如附表
      二）範圍內，即屬有據，而原告丙○○○不能工作之損失於十五萬元（25000
      Ⅹ6=150000）之範圍內，亦有理由，超過之請求，均不應准許。
（四）交通費：原告主張其因受車禍傷害，需至天成醫院、長庚醫院、育源堂中醫診
      所、信彰中醫診所、國生中醫診所就診，乃搭乘計程車前往，計支出交通費用
      二萬九千元，並提出收據三紙、診斷證明書九紙為證，惟至醫院看診方法眾多
      ，或是由親友載送，或是搭乘朋友便車，均無不可，依原告提出診斷證明書，
      原告就診期間自九十年二月起至九十年八月止，而原告提出搭乘計程車費收據
      均是九十一年六月間開立，尚無足證明原告就診期間確有搭乘計程車就醫而有
      交通費用之支出，是原告此部份主張既無證據可供證明，其請求被告給付交通
      費用支出二萬九千元即無足採。
（五）慰撫金：本件被告因過失行為侵害原告之身體及健康，致原告多次出入醫院就
      診、求醫，其精神上自受有損害，而民法第一百九十五條第一項所賠償金額是
      否相當，應斟酌雙方身份、資力與加害程度，及其他各種情形核定相當數額，
      最高法院五十一年台上字第二二三號判例意旨參照。查原告甲○○為國小畢業
      ，平時務農，有耕作土地及現居住房屋等不動產，原告丙○○○亦是國小畢業
      ，平日在家照顧小孩和種菜，有不動產透天厝一棟，被告則是高級職業學校畢
      業，從事水電工作，受雇他人，每月收入約四萬餘元，未婚，無不動產等情，
      已據兩造陳明在卷，本院審酌上情，並參考原告甲○○因本件車禍受有頭部外
      傷併腦震盪、左脛腓骨骨折之傷害，原告丙○○○則受有左脛腓骨開放性骨折
      之傷害，原告甲○○並因此兩次住院手術治療，其身心之痛苦，兩造之經濟能
      力等一切情狀，認原告甲○○請求慰撫金以三十五萬為限，原告丙○○○則以
      二十萬元為度，方稱公允，逾此部分之數額，即屬過高，不予准許。
五、繼按損害之發生或擴大，被害人與有過失者，法院得減輕賠償金額或免除之；又
    上開規定，於被害人之代理人或使用人與有過失之情形，亦有準用，民法第二百
    十七條第一項、第三項定有明文。亦即損害之發生或擴大，被害人、被害人之代
    理人或使用人與有過失者，法院俱得減輕賠償金額或免除之。而駕駛機車附載他
    人，該他人係因藉駕駛人載送而擴大其活動範圍，駕駛人為之駕駛機車，應認係
    該他人之使用人，依前開規定，自得減免賠償義務人之賠償金額。查本件原告甲○○就車禍之發生既與有過失，已如前述，其騎乘機車搭載原告丙○○○，自屬
    原告丙○○○之使用人，本院審酌兩造之過失程度，及其過失對車禍發生原因力
    之強弱，認以減輕被告賠償金額百分之三十為適當，因之，原告甲○○請求被告
    給付一百十七萬五千一百六十四元，（（61182+0000000+350000）Ⅹ0.7=
    0000000.5，元以下四捨五入），原告丙○○○請求被告給付二十五萬七千九百
    八十五元（18550+150000+ 200000）Ⅹ0.7=257985）部分即有理由，應予准許。
    從而，原告基於侵權行為，請求被告賠償原告甲○○一百十七萬五千一百六十四
    元，給付原告丙○○○二十五萬七千九百八十五元，及均自起訴狀繕本送達翌日
    即九十年六月二十二日起至清償日止，按年息百分之五計算之利息，為有理由，
    應予准許，逾此範圍之請求，為無理由，應予駁回。
六、據上論結，原告之訴為一部有理由，一部無理由，並依民事訴訟法第七十九條但
    書、第八十五條第一項但書，判決如主文。
中　　　華　　　民　　　國　　九十一　　年　　 十一 　　月　　　五　　　日
                                        臺灣桃園地方法院民事第二庭
~B法　　　官　管靜怡
右為正本係照原本作成
如對本判決上訴須於判決送達後廿日內向本院提出上訴狀
中　　　華　　　民　　　國　　九十一　　年　　 十一 　　月　　　九　　　日
~B書　記　官　趙芳媞
~F0
~T40
附表一：稻作收入損失計算式
（一）生產稻作量：
      第一期：5288Ⅹ2.8=14806.4
      第二期：3585Ⅹ2.8=10038
（二）輔導與計畫收購部分：
      （1920+1200）Ⅹ2.8=8736
      （1440+800）Ⅹ2.8=6160
（三）價格：
      第一期作：（8736Ⅹ（21+18+20+17）/4）┼（（14806.4-8736）Ⅹ
              （18.28+17.98）/2 ） =165984 + 110056.352 =276040.352
      第二期作：（6160Ⅹ（21+18+20+17）/4）┼（（00000-0000）Ⅹ
              （18.28+17.98）/2 ） =117040 + 70308.14=187348.14
      第一期作與第二期作總合：463388.492（元）
附表二：原告甲○○不能工作損失
（一）第一年及第二年：
      （463388+100000）Ⅹ2 =0000000
（二）第三年起減少勞動力百分之二十五：
      （463388+100000）Ⅹ25% =140847
（三）三年不能工作與減少勞動能力損失：
       0000000 + 140847 =0000000
